臺灣臺中地方法院刑事判決　　　　　　　 96年度訴字第920號
公　訴　人　臺灣台中地方法院檢察署檢察官
被　　　告　丁○○
上列被告因違反廢棄物清理法案件，經檢察官提起公訴（95年度
偵字第9913號），本院判決如下：
    主    文
丁○○共同未依廢棄物清理法第四十一條第一項規定領有廢棄物
清除、處理許可文件，從事廢棄物清除、處理，處有期徒刑壹年
，減為有期徒刑陸月，如易科罰金，以銀元參佰元即新台幣玖佰
元折算壹日。緩刑貳年。
    犯罪事實
一、乙○○（另案審結）明知從事廢棄物清除、處理業務應向直
    轄市、縣（市）主管機關或中央主管機關委託之機關申請核
    發公民營廢棄物清除處理許可文件後，始得受託清除、處理
    廢棄物業務，且明知自己並未依廢棄物清理法第41條第1項
    規定領有廢棄物清除、處理許可文件，不得從事廢棄物清除
    及處理業務；丙○○（因其父黃石業已過世，而繼承人間對
    繼承遺產有意見，遲未辦理繼承登記）亦明知未經主管機關
    許可，不得提供土地回填、堆置廢棄物，詎丙○○為整理其
    父所有之臺中縣大安鄉○○段414、415、416號土地（下稱
    系爭土地），雙方竟均未經主管機關許可，擅自於民國95年
    4月7日訂立回填土方之委託書，並以此為掩飾，由丙○○提
    供系爭土地供回填、堆置廢棄物，乙○○則基於反覆、持續
    清除、處理廢棄物之犯意，回填、堆置垃圾、塑膠、建築混
    水泥等夾雜一般廢棄物及營建廢棄物至系爭土地上之大洞，
    乙○○並僱用有同上違法清除、處理廢棄物之犯意聯絡之許
    啟村（另案審結）、丁○○駕駛挖土機，分別在系爭土地負
    責回填建築混水泥等廢棄物及整平土地工作，總計已回填長
    約25公尺、高約10公尺、邊長約12公尺及5公尺，合計約2,0
    00立方公尺之上開廢棄物。嗣於95年4月23日2時30分為警在
    該處查獲，並扣得發電機1台（責付乙○○保管）及PC300型
    、PC301型挖土機各1輛（各責付丁○○、許啟村保管），再
    於同日11時30分許，經警會同臺中縣環境保護局稽查員共同
    至系爭土地勘查而查悉上情。
二、案經臺中縣警察局大甲分局報告臺灣臺中地方法院檢察署檢
    察官偵查起訴。
    理    由
一、訊據被告丁○○對於上開犯罪事實於本院審理中坦承不諱，
    且經證人即同案被告丙○○、乙○○、許啟村分別於警詢、
    偵查中或本院審理中供述在卷，復有臺中縣環境保護局95年
    4 月23日出具之環境稽查紀錄表、現場稽查照片、被告丙○○與同案被告乙○○簽訂之回填土方委託書、黃石之土地所
    有權狀、土地登記謄本、上開查扣發電機、挖土機之責付保
    管條及臺中縣政府96年1月16日府建土字第0960019269號函
    等件附卷可稽，被告丁○○之自白與事實相符，足資採認，
    本件事證明確，被告丁○○上開犯行，堪以認定。
二、關於新舊法之比較：
  (一)本件被告丁○○行為後，廢棄物清理法於95年5月30日修正
    公布，並於95年7月1日施行，原廢棄物清理法第46條第2項
    關於以經營廢棄物清除、處理為常業之處罰規定刪除，至於
    該條第1項各款規定則均未修正變動，並無有利或不利之情
    形，自無新舊法比較適用之問題，應逕依裁判時之廢棄物清
    理法加以處斷。
  (二)又被告丁○○行為後，刑法及刑法施行法業於94年2月2日經
    總統以華總一義字第09400014901號令修正公布，並於95年7
    月1日施行，且按行為後法律有變更者，適用行為時之法律
    ，但行為後之法律有利於行為人者，適用最有利於行為人之
    法律，現行刑法第2條第1項訂有明文。此條規定乃與刑法第
    1條罪刑法定主義契合，而貫徹法律禁止溯及既往原則，係
    規範行為後法律變更所生新舊法律比較適用之準據法，是刑
    法第2條本身雖經修正，但刑法第2條既屬適用法律之準據法
    ，本身尚無比較新舊法之問題，應一律適用裁判時之現行刑
    法第2條規定，以決定適用之刑罰法律，先予敘明。又以本
    次刑法修正之比較新舊法，應就罪刑有關之共犯、未遂犯、
    想像競合犯、牽連犯、連續犯、結合犯，以及累犯加重、自
    首減輕暨其他法定加減原因（如身分加減）與加減例等一切
    情形，綜其全部罪刑之結果而為比較，有最高法院95年5月
    23日95年度第8次刑庭會議決議可資參照：
  1.按廢棄物清理法第46條第1項第4款之未領有廢棄物處理許可
    文件從事廢棄物處理罪，法定刑得併科新臺幣3百萬元以下
    罰金，據修正後刑法第33條第5款修正為：「主刑之種類如
    下：五、罰金：新臺幣1千元以上，以百元計算之」等規定
    ，是依修正後之法律，廢棄物清理法第46條第1項第4款之未
    領有廢棄物處理許可文件從事廢棄物處理罪所得併科處之罰
    金刑最低為新臺幣1千元；然依被告丁○○行為時之刑罰法
    律，即修正前刑法第33條第5款規定之罰金最低額1元，該罪
    之罰金刑最低額為銀元1元，若換算為新臺幣，僅為新臺幣3
    元。因此，比較上述修正前、後之刑罰法律，自應以被告丁○○行為時關於刑法併科罰金刑之法律較有利於被告丁○○
    。
  2.綜合上述各條文修正前、後之比較，揆諸前揭最高法院決議
    及修正後刑法第2條第1項前段、但書規定之「從舊從輕」原
    則，因被告丁○○所犯廢棄物清理法第46條第1項第4款之未
    領有廢棄物處理許可文件從事廢棄物處理罪，依修正前刑法
    第33條第5款規定，其法定得予併科處之罰金刑最低額度較
    低，綜合全部罪刑之比較，自應適用被告丁○○行為時之法
    律，即修正前刑法之相關規定，予以論處。
三、論罪科刑：
  (一)核被告丁○○所為，係犯廢棄物清理法第46條第1項第4款之
    未領有廢棄物清除、處理許可文件從事廢棄物清除、處理罪
    。且按刑事法若干犯罪行為態樣，本質上原具有反覆、延續
    實行之特徵，立法時既予特別歸類，定為犯罪構成要件之行
    為要素，則行為人基於概括犯意，在密切接近之一定時、地
    持續實行之複次行為，倘依社會通念，於客觀上認為符合一
    個反覆、延續性之行為觀念者，於刑法評價上，即應僅成立
    一罪。學理上所稱「集合犯」之職業性、營業性或收集性等
    具有重複特質之犯罪均屬之，例如經營、從事業務、收集、
    販賣、製造、散布等行為概念者是。而廢棄物清理法第46條
    第1項第4款之犯罪，係以未依同法第41條第1項規定領得廢
    棄物清除、處理許可文件之人，作為犯罪主體，依該法第41
    條第1項前段以觀，乃謂從事廢棄物清除、處理業務者，應
    申請核發許可文件。是本罪之成立，本質上即具有反覆性，
    倘行為人基於概括犯意，在密切接近之一定時間及空間內反
    覆從事廢棄物之清除、處理，無非執行業務所當然，於行為
    概念上，應認為包括的一罪，無連續犯或併合論罪可言，（
    最高法院96年度台上字第172號判決意旨參照），其於刑法
    評價上，應認係集合多數犯罪行為而構成獨立犯罪類型，應
    僅成立一罪。
  (二)被告丁○○受僱於乙○○，駕駛挖土機回填、堆置垃圾、塑
    膠、建築混水泥等夾雜一般廢棄物及營建廢棄物至上開大洞
    中，並整平前開土地，且未領有許可文件，容係參與廢棄物
    清理法第46條第1項第4款之未領有廢棄物清除、處理許可文
    件從事廢棄物清除、處理罪之構成要件行為，其與同案被告
    乙○○、許啟村間容有犯意聯絡及行為分擔，均為共同正犯
    〔按修正後刑法第2條第1項明文：「行為後法律有變更者，
    適用行為時之法律。但行為後之法律有利於行為人者，適用
    最有利於行為人之法律。」改採「從舊從輕」主義，係規範
    行為後法律變更所衍生新舊法律比較適用之準據法，以適用
    最有利於行為人之法律為原則。據此，法院裁判時已在新法
    施行之後，雖新舊法之內容有所修正，但對行為人倘無有利
    或不利之情形者（例如僅修正法律用語，新舊法法定刑仍屬
    相同），即無適用上開規定為新舊法比較之問題。查刑法第
    28條原規定：「二人以上共同『實施』犯罪之行為者，皆為
    共同正犯。」亦於上述時間同時修正為：「二人以上共同『
    實行』犯罪之行為者，皆為共同正犯。」將舊法之「實施」
    修正為「實行」。原「實施」之概念，包含陰謀、預備、著
    手及實行等階段之行為，修正後僅共同實行犯罪行為始成立
    共同正犯。是新法共同正犯之範圍縮小，排除陰謀犯、預備
    犯之共同正犯。新舊法共同正犯之規定固有修正，但對本件
    被告丁○○與共犯乙○○、許啟村係基於犯意聯絡，共同實
    行前揭違反廢棄物清理法之犯行而言，不論新法、舊法，均
    構成共同正犯，上述刑法第28條之修正內容，對於被告丁○○並無「有利或不利」之影響，依前述說明，自無適用修正
    後刑法第2條第1項之規定為比較新舊法適用之必要，最高法
    院95年度台上字第5669號判決要旨參照〕，公訴意旨認係幫
    助犯，尚有未洽。
  (三)爰審酌被告丁○○查無前科，素行尚佳，其未經取得許可文
    件即恣意回填、傾倒廢棄物，對於環境生有不良之影響，並
    考量其回填時間長短、數量多寡，惟其所處理者係私人土地
    ，受僱於乙○○而為之，且經同案被告丙○○委託處理，被
    告丙○○且於本院審理中供稱：伊委託他人回填土地，係為
    將上開土地的大洞填滿，以供耕種且避免發生危險等語（見
    本院96年6月27日審判筆錄第6頁），回填土地之動機非惡，
    被告丁○○於犯後均坦承犯行，容有悔意，態度尚佳，兼衡
    酌被告丁○○參與本件犯罪涉案情節之輕重程度等一切情狀
    ，量處如主文所示之刑，以資懲儆，又查本件被告丁○○之
    犯罪時間在96年4月24日以前，合於中華民國96年罪犯減刑
    條例第2條第1項第3款減刑條件，應減其宣告刑2分之1如主
    文所示，並諭知易科罰金之折算標準，以示懲儆。又被告丁○○行為後，刑法第41條第1項前段亦有修正，被告行為時
    ，依修正前刑法第41條第1項前段、罰金罰鍰提高標準條例
    第2條（現已刪除）之規定，有期徒刑、拘役易科罰金之折
    算標準，原以銀元100元、200元、300元折算一日，經折算
    為新臺幣後，應以新臺幣300元、600元、900元折算1日，而
    刑法第41條第1項前段修正後，則規定為以新臺幣1千元、2
    千元或3千元折算1日，此因屬科刑規範事項之變更，其折算
    標準為裁判時所應諭知，自有就新舊法規定比較之必要，經
    比較新舊法結果，以被告行為時關於易科罰金之規定，較有
    利於被告，則應依刑法第2條第1項前段之規定，依修正前刑
    法第41條第1項前段、修正前罰金罰鍰提高標準條例第2條、
    現行法規所定貨幣單位折算新台幣條例第2條之規定，定其
    折算標準。〔按定易科罰金之折算標準，係屬科刑規範事項
    ，非屬最高法院95年5月23日95年第8次刑庭會議決議第一、
    （四）則所定，比較新舊法應就罪刑有關之共犯、未遂犯、
    想像競合犯、牽連犯、連續犯、結合犯，以及累犯加重、自
    首減輕暨其他法定加減原因（如身分加減）與加減例等一切
    情形，綜其全部罪刑之結果而為比較之情形，其既非屬法律
    適用之情形，即無與之綜合比較之適用，附此敘明〕。
  (四)被告丁○○未曾受有期徒刑以上刑之宣告等事實，有臺灣高
    等法院被告全國前案紀錄表、臺灣臺中地方法院檢察署刑案
    資料查註紀錄表各1份在卷可按，被告丁○○供承犯行，因
    一時失慮，為回填上開凹陷之土地，致罹刑章，經此偵審科
    刑之教訓後，當知所警惕，信無再犯之虞，本院認其所宣告
    之刑，以暫不執行為適當，併予宣告緩刑2年，以啟自新（
    按緩刑之宣告，係審酌裁判時之各項情形而為諭知，應一律
    適用新法，最高法院95年第8次刑事庭會議決議參照）。
  (五)查扣之上開發電機、挖土機等雖係供清除、處理廢棄物之用
    ，然分屬被告乙○○、丁○○、許啟村等人謀生之工具，且
    價值不菲，再參諸本案之犯罪情節尚非嚴重，且係回填凹陷
    之土地，所生之危害非鉅，若將前開機具宣告沒收，對被告
    丁○○等所招致之損害及產生之懲罰效果，顯逾其犯行之可
    責程度，衡諸比例原則，本院認以不予宣告沒收為宜，均併
    此敘明。
據上論斷，應依刑事訴訟法第299條第1項前段，廢棄物清理法第
46條1項第4款前段，刑法第2條第1項前段、第11條前段、第28條
、第74條第1項第1款，中華民國96年罪犯減刑條例第2條第1項第
3款、第7條、第9條，修正前刑法第41條第1項前段，罰金罰鍰提
高標準條例第1條前段，修正前罰金罰鍰提高標準條例第2條，現
行法規所定貨幣單位折算新臺幣條例第2條，判決如主文。
本案經檢察官甲○○到庭執行職務。
中　　華　　民　　國　　96　　年　　 7　　月　　25　　日
　　　　　　　　　臺灣臺中地方法院刑事第五庭
                      審判長法  官  鍾堯航
                            法　官　巫淑芳
                            法  官  吳崇道
以上正本證明與原本無異。
如不服本判決，應於送達後十日內向本院提出上訴狀（須附繕本
），上訴於臺灣高等法院臺中分院。
      　　　　　　　　　　　書記官　黃舜民
中　　華　　民　　國　　96　　年　　 7　　月　　25　　日
附錄本判決論罪科刑法條全文
廢棄物清理法第46條：
有下列情形之一者，處1年以上5年以下有期徒刑，得併科新臺幣
3百萬元以下罰金：
一、任意棄置有害事業廢棄物。
二、事業負責人或相關人員未依本法規定之方式貯存、清除、處
    理或再利用廢棄物，致污染環境。
三、未經主管機關許可，提供土地回填、堆置廢棄物。
四、未依第41條第1項規定領有廢棄物清除、處理許可文件，從
    事廢棄物貯存、清除、處理，或未依廢棄物清除、處理許可
    文件內容貯存、清除、處理廢棄物。
五、執行機關之人員委託未取得許可文件之業者，清除、處理一
    般廢棄物者；或明知受託人非法清除、處理而仍委託。
六、公民營廢棄物處理機構負責人或相關人員、或執行機關之人
    員未處理廢棄物，開具虛偽證明。
